【裁判字號】    97,消債更,1120
【裁判日期】    971030
【裁判案由】    聲請更生程序
【裁判全文】
臺灣高雄地方法院民事裁定          97年度消債更字第1120號
聲  請  人  甲○○
代  理  人  徐豐益
上列當事人聲請消費者債務清理事件，本院裁定如下：
    主  文
聲請駁回。
聲請費用由聲請人負擔。
    理  由
一、本件聲請意旨略以：聲請人於民國95年間曾依「中華民國銀
    行公會會員辦理消費金融案件無擔保債務協商機制」（下稱
    債務協商機制）請求共同協商債務清償方案並經協商成立，
    約定聲請人每月應繳金額為新臺幣（下同）39,194元，惟聲
    請人每月月薪業已遭扣押執行，如再扣除上開協商金額後，
    所餘已不足支應個人生活基本開銷及扶養親屬所需費用，是
    聲請人未依前開分期還款協議繼續履行，此在客觀上自有不
    可歸責於己之事由致履行顯有重大困難之情事，而聲請人現
    已不能清償債務，且無擔保或無優先權之債務總額未逾1,20
    0 萬元，復未經法院裁定開始清算程序或宣告破產，爰依法
    聲請准予裁定更生等語。
二、按「債務人與金融機構協商成立者，不得聲請更生或清算，
    但因不可歸責於己之事由，致履行顯有重大困難者，不在此
    限... 本條例施行前，債務人依金融主管機關協調成立之中
    華民國銀行公會會員辦理消費金融案件無擔保債務協商機制
    與金融機構成立之協商，準用前項之規定」，消費者債務清
    理條例第151 條第5 項、第6 項分別定有明文，而消費者債
    務清理條例之立法目的，依其立法理由乃認陷於經濟上困境
    之消費者若任其於惡性循環之債務窘境中自生自滅，其將衍
    生嚴重之社會問題，致難以維持安定之社會經濟秩序，故有
    予之分別情形依更生或清算之程序清理其債務之必要，藉以
    妥適調整其與各相關債權人等間之權利義務關係，以謀求消
    費者經濟生活之更生機會，從而健全社會經濟發展，惟私法
    上之債之關係，係以當事人間之信賴關係為基礎，為社會經
    濟組織之重要支柱，故當事人於以法律行為追求自己之利益
    之際，亦應顧及對方之利益，並考量債權債務在社會上之作
    用，本於誠實及信用之原則，行使其債權及履行其債務，故
    消費者如已與金融機構協商成立，或於本條例施行前已依金
    融主管機關協調成立之中華民國銀行公會會員辦理消費金融
    案件無擔保債務協商機制與金融機構成立協商，因此係經當
    事人行使程序選擇權所為之債務清理契約，債務人理應受該
    成立之協議所拘束，如無特殊情事，其原即應依此協商結果
    而為誠信履行，惟因慮及有些協商於成立之時，或僅考量債
    權數額之清償而未慮及債務人之經濟能力，或債務人於嗣後
    因經濟情況變更（如清償期間收入或收益不如預期）而致依
    約履行將使其陷於經濟上之困境甚或履行不能，故上開條例
    於此即另開「因不可歸責於己之事由，致履行顯有重大困難
    者」之履行例外以助債務人之更生，則已成立協商者不能或
    不願依約履行而依例外條款復聲請更生或清算者，自應就其
    例外情形嚴予審核，於該當後復核其不能清償債務或有不能
    清償之虞而使其陷於經濟上之困境時始准之為其所負義務關
    係之調整，以避免其任意毀諾、濫用債務清理程序而藉此善
    意之立法惡意圖謀減免債務，致使該程序陷於道德之危險，
    並因此使社會之信用緊縮而造成經濟之動盪。
三、經查，本件聲請人於債清條例施行前之95年5 月15日業依「
    中華民國銀行公會會員辦理消費金融案件無擔保債務協商機
    制」而與最大債權金融機構即渣打銀行達成債務清償方案之
    協商，約定聲請人應自95年6 月起，且每月10日以39,194元
    依各債權銀行債權金額比例清償各項債務至全部清償為止，
    而聲請人於協商成立後現已未依該協議繼續履行分期償還乙
    節，此有財團法人金融聯合徵信中心當事人查詢個人資料回
    覆書在卷可稽，是聲請人於前既已依債務協商機制與金融機
    構成立協商並為履行，依上開說明，其原即應依此協商結果
    而為誠信履行，故其欲援引上開條例條項之例外規定而再聲
    請更生或清算時，自應就其不依約履行是否具不可歸責於己
    之事由而致履行顯有重大困難之情形嚴為審查以避免道德上
    之危險。
四、聲請人固以其對金融機構所負之債務計達3,885,000 元，惟
    其每月薪資業已遭扣押執行，如再扣除協商成立每月需償付
    之39,194元後，所餘已不足支應家庭必要生活之費用，故認
    有已有不可歸責於己之事由而致履行顯有重大困難之情形等
    語而為本件更生之聲請，並提出債權人清冊、財產及收入狀
    況說明書、戶籍謄本、收入明細、綜合所得稅各類所得資料
    清單、財產歸屬資料清單、財團法人金融聯合徵信中心當事
    人查詢個人資料回覆書、存摺明細、法院執行命令及各項繳
    費收據等件為證，惟查：聲請人於協商時迄今均任職於海軍
    702 作戰隊少校偵訓官，其於95（3 月以後）、96年度之薪
    俸加加給乃各為603,926 元、1,201,405 元，其於97年1 月
    起至8 月止之各月總所得則各為188,409 元、85,278元、86
    ,135 元 、86,135元、86,513元、86,513元、86,513元（7
    月份起扣押執行命令之部分應予還原計入）、86,013元，名
    下僅有汽車1 部，其與配偶潘秀梅育有子女潘博恩（90年5
    月9 日生，現就讀明德國小）1 人，潘秀梅經查無任何所得
    及財產資料等情，此有薪資單、收入明細、薪資證明、存摺
    明細、綜合所得稅各類所得資料清單、財產歸屬資料清單、
    戶籍謄本等件在卷足憑，是依上開資料計算，聲請人於95、
    96年度之月平均收入乃各為60,392元、100,117 元，97年1
    月至8 月之月平均收入則為98,939元，以此各扣除其每月應
    償還之協商金額39,194元後，其於95、96年度乃應各餘有21
    ,198 元 、60,923元，97年8 月份以前則應餘有59,745元（
    聲請人自97年7 月份起之薪俸部分雖經法院扣薪執行，惟此
    係因其毀諾始生，故其扣薪執行自不得反為減計每月可得薪
    資之理由，此部分自應予計入其所得，且該扣薪不及於其空
    勤加給31,700元部分，而其7 月份以後之遭「留薪」45,000
    元部分應已逾法定1/3 之數額而為違法，國防部主計局財務
    中心主財中心字第0970006966號函亦函覆其係自9 月份起執
    行扣薪命令，每月留薪並改已為27,000元），而聲請人須為
    扶養者至多僅有2 人，如再加計其個人之必要生活費用，均
    以其住居之高雄市依內政部社會司所公佈之97年度最低生活
    費10,991元為標準（聲請人業已負債近4 百餘萬元而謂不能
    清償，其自須以較低之標準生活而節忖開銷用以償債始符誠
    信，債務人自不得以無負債人員之一般生活標準以上而同為
    要求，且聲請人之實領薪資中均已扣除主副食費，故其個人
    應支出部分應較低於一般人員之標準），其家庭每月所需之
    最低生活必要費用即應為32,973元以下，以此衡之上開扣除
    履約後之數額，其除95年度為有不足外，於96、97年度在按
    月扣抵上開協商金額後之每月所餘，即已遠高於此必要之生
    活費標準而尚有餘力得供其他清償，故聲請人於聲請前如依
    約履行前揭協商方案後，自無何將陷其於經濟上困境而無得
    維持生活之情形者，其不自得以非一般人生活必需之妻兒人
    壽儲蓄險每月7,500 元（該諸保險支出為具儲蓄險性質，其
    自不得一邊儲蓄自己家人之資力而一邊拒絕清償已負債務者
    ，且具保單價值準備金之保單亦可以質借、辦理自動墊繳、
    減額繳清、縮小保額、定期展期等方式應急並使保障不受影
    響）及需償還親友間小額墊款（僅按期先償還親友債權為有
    違債權平等原則）、父母養老金每月5,000 元（此為提供予
    配偶父母而非己身父母之扶養金額）等情事而主張有不可歸
    責於己之事由致履行顯有重大困難之情事者，其主張尚無足
    採。
五、綜上，本件聲請人於債務協商成立後之96、97年度平均收入
    均足支應其每月應償還之協商金額及家庭必要之生活費標準
    ，其並無不可歸責於己之事由致履行顯有重大困難之情事已
    如上述，則聲請人既有固定收入之履行能力，且其收入亦足
    供履行清償，而其並無因情事變更而有重大履行困難之處，
    依上開說明及規定，其聲請更生應未具足必要要件，自應駁
    回其更生之聲請，爰裁定如主文。
六、依消費者債務清理條例第8 條、第15條，民事訴訟法第78條
    ，裁定如主文。
中    華    民    國    97    年    10    月    30    日
                        民事第四庭    法  官  黃宏欽
上為正本係照原本作成
如不服本裁定，應於裁定送達後10日內，以書狀向本院提出抗告
，並繳納抗告費新臺幣1千元
中    華    民    國    97    年    10    月    30    日
                            書  記  官  陳心儀


司法院資訊處製作；財團法人民間司法改革基金會備份。
